ACORDAO-COMPLETO-2568444

ACÓRDÃO 2536/2023 ATA 8/2023 - SEGUNDA CÂMARA

VISTOS, relatados e discutidos estes autos em que se aprecia ato de concessão de aposentadoria em favor de Marcia Regina Pessil Soares, no cargo de Técnico Judiciário, emitido pelo Tribunal Regional Federal da 4ª Região; 
ACORDAM os Ministros do Tribunal de Contas da União, reunidos em Sessão da Segunda Câmara, diante das razões expostas pelo Relator, com fundamento no art. 71, III, da Constituição Federal de 1988, nos arts. 1º, V, e 39, II, da Lei 8.443/1992 e nos arts. 1º, VIII, 259, II, 260, § 1º, e 262, do Regimento Interno do TCU, em:
9.1. considerar legal o ato de concessão de aposentadoria de Marcia Regina Pessil Soares, concedendo-lhe registro; e
9.2. comunicar a prolação deste Acórdão ao órgão responsável pela concessão, informando que o teor da deliberação pode ser obtido no endereço eletrônico www.tcu.gov.br/acordaos.

Atos de Aposentadoria de Marcia Regina Pessil Soares da unidade emissora Tribunal Regional Federal da 4ª Região, enviados ao TCU.

Segunda Câmara

Tribunal Regional Federal da 4ª Região.

3. Interessados/Responsáveis:
3.1. Interessado: Marcia Regina Pessil Soares (XXX.612.760-XX).

13.1. Ministros presentes: Vital do Rêgo (Presidente), Augusto Nardes, Aroldo Cedraz e Antonio Anastasia (Relator).
13.2. Ministro-Substituto presente: Marcos Bemquerer Costa.

ANTONIO ANASTASIA

Trata-se de ato de aposentadoria em favor de Marcia Regina Pessil Soares, no cargo de Técnico Judiciário, emitido pelo Tribunal Regional Federal da 4ª Região, disponibilizado a este Tribunal para exame de legalidade e registro. 
2.	Reproduzo a seguir, com ajustes de forma, o teor principal da instrução conclusiva lavrada no âmbito da então designada Secretaria de Fiscalização de Integridade de Atos e Pagamentos de Pessoal                                     e de Benefícios Sociais (Sefip) , cuja proposta de encaminhamento foi endossada pela direção da unidade (peças 5 e 6) :
" (...) 
Exame das Constatações
9.	Ato: 6832/2020 - Inicial - Interessado (a) : MARCIA REGINA PESSIL SOARES - CPF: XXX.612.760-XX
9.1.	Parecer do Controle Interno: considerar o ato Legal.
9.2.	Constatações e análises: 
9.2.1.	Houve o registro de pelo menos uma rubrica com 'Denominação para análise pelo TCU = Vantagem de caráter pessoal (116039 - VPNI CJ-03 MP 2225-45/01 (Vantagem de caráter pessoal - Incorporação de quintos/décimos de função) - R$ 2.760,67) .
a.	Justificativa do Gestor de Pessoal: Não há. Verificação efetuada no âmbito do TCU.
b.	Análise do Controle Interno:  Não há. Verificação efetuada no âmbito do TCU.
c.	Análise da Equipe Técnica: Legal
A concessão da vantagem de quintos ou décimos está em consonância com a jurisprudência deste Tribunal e os critérios das Leis 8.911/1994 e 9.624/1998 (os períodos anteriores a 8/4/1998 são suficientes para a incorporação da vantagem de quintos) . 
9.2.2.	Houve o registro de pelo menos uma rubrica com 'Denominação para análise pelo TCU = Vantagem de caráter pessoal (116038 - VPNI CJ-02 MP 2225-45/01 (Vantagem de caráter pessoal - Incorporação de quintos/décimos de função) - R$ 1.821,35) .
a.	Justificativa do Gestor de Pessoal: Não há. Verificação efetuada no âmbito do TCU.
b.	Análise do Controle Interno:  Não há. Verificação efetuada no âmbito do TCU.
c.	Análise da Equipe Técnica: Legal
A concessão da vantagem de quintos ou décimos está em consonância com a jurisprudência deste Tribunal e os critérios das Leis 8.911/1994 e 9.624/1998 (os períodos anteriores a 8/4/1998 são suficientes para a incorporação da vantagem de quintos) . 
9.2.3.	No tempo calculado para fins de anuênio foram computados períodos não contínuos. Empresa pública e sociedade de economia mista (Certif. INSS) de 01/08/1986 a 31/12/1986, Serviço público civil (Adm. Direta e Indireta) em cargo diferente ao da aposentadoria de 12/06/1987 a 14/05/1989 e Tempo no cargo em que se deu a aposentadoria de 15/05/1989 a 01/12/2019.
a.	Justificativa do Gestor de Pessoal: Não há. Verificação efetuada no âmbito do TCU.
b.	Análise do Controle Interno:  Não há. Verificação efetuada no âmbito do TCU.
c.	Análise da Equipe Técnica: Legal
O interessado possui adicional de tempo de serviço em percentual compatível ao entendimento do TCU, vez que, embora tenha rompido o vínculo com a administração pública, restabeleceu vínculo federal com a posse no Tribunal Regional Federal da 4ª Região em 15/5/1989; portanto, antes da vigência da Lei 8.112/1990, preenchendo todos os requisitos exigidos da jurisprudência da Corte de Contas para o recebimento de ATS na forma concedida pelo órgão.
9.2.4.	Houve o registro de pelo menos uma rubrica com 'Denominação para análise pelo TCU = Vantagem de caráter pessoal (116035 - VPNI FC-05 MP 2225-45/01 (Vantagem de caráter pessoal - Incorporação de quintos/décimos de função) - R$ 1.030,33) .
a.	Justificativa do Gestor de Pessoal: Não há. Verificação efetuada no âmbito do TCU.
b.	Análise do Controle Interno:  Não há. Verificação efetuada no âmbito do TCU.
c.	Análise da Equipe Técnica: Legal
A concessão da vantagem de quintos ou décimos está em consonância com a jurisprudência deste Tribunal e os critérios das Leis 8.911/1994 e 9.624/1998 (os períodos anteriores a 8/4/1998 são suficientes para a incorporação da vantagem de quintos) . 
9.3.	O quadro resumo de ocorrências e, quando for o caso, o detalhamento da norma legal e da jurisprudência para as inconsistências acima elencadas encontra-se no anexo II dessa instrução. 
9.4.	Encaminhamento do ato: 
9.4.1.	Considerar LEGAL e conceder o registro do ato6832/2020Inicial de MARCIA REGINA PESSIL SOARES. 
CONCLUSÃO
10.	A abrangência e a profundidade das verificações levadas a efeito fundamentam convicção de que o ato 6832/2020 pode ser apreciado pela legalidade, em razão de não terem sido encontradas irregularidades no ato, de acordo com o item Exame das Constatações desta instrução.
PROPOSTA DE ENCAMINHAMENTO
11.	Ante o exposto, com fundamento no art. 71, inciso III, da Constituição Federal, no art. 1º, inciso V, e art. 39, incisos I e II, da Lei 8.443/1992, no art. 260 do Regimento Interno do Tribunal de Contas da União, propõe-se: 
11.1.	Considerar LEGAL e conceder o registro do ato de MARCIA REGINA PESSIL SOARES."
3.	O Ministério Público de Contas, por seu turno, divergiu da proposta da unidade técnica e pugnou pela ilegalidade do ato quanto aos anuênios que compõem os proventos da aposentada:
" (. . .) 
3.	Consta do ato o cômputo dos seguintes períodos descontínuos de serviço público para fins de anuênios, sendo: Empresa pública e sociedade de economia mista (Certif. INSS) , de 1/8/1986 a 31/12/1986; Serviço público civil (Adm. Direta e Indireta) em cargo diferente ao da aposentadoria (esfera municipal) , de 12/6/1987 a 14/5/1989; e, tempo no cargo em que se deu a aposentadoria, de 15/5/1989 a 8/3/1999, quando a vantagem então prevista no art. 67 da Lei 8.112/1990 foi revogada pela Medida Provisória 2.225-45/2001, "respeitadas as situações constituídas até 8 de março 1999" (peça 3, p. 2-4) .
4.	Sobre o assunto, a Sefip consignou que 'o interessado possui adicional de tempo de serviço em percentual compatível ao entendimento do TCU, vez que, embora tenha rompido o vínculo com a administração pública, restabeleceu vínculo federal com a posse no Tribunal Regional Federal da 4ª Região em 15/5/1989; portanto, antes da vigência da Lei 8.112/1990, preenchendo todos os requisitos exigidos da jurisprudência da Corte de Contas para o recebimento de ATS na forma concedida pelo órgão' (peça 5, p. 3) .
5.	A jurisprudência do Tribunal consolidou-se no sentido de que é indevido o cômputo de tempos de serviço público descontínuos para fins de anuênios, consoante se vê no sumário do recente Acórdão 2100/2022-TCU-Plenário, da relatoria do Ministro Benjamin Zymler (grifos inseridos) :
APOSENTADORIA. ATRIBUIÇÃO EM EXCESSO DE ANUÊNIOS, DECORRENTE DO CÔMPUTO DE TEMPOS DESCONTÍNUOS DE SERVIÇO PRESTADOS À ADMINISTRAÇÃO FEDERAL. INCLUSÃO, NOS PROVENTOS, DE "QUINTOS" DE FUNÇÕES COMISSIONADAS EXERCIDAS POSTERIORMENTE À EDIÇÃO DA LEI 9.624/1998. ILEGALIDADE. NEGATIVA DE REGISTRO. INCIDÊNCIA, NO TOCANTE AOS "QUINTOS", DA MODULAÇÃO DE EFEITOS ESTABELECIDA PELO SUPREMO TRIBUNAL FEDERAL NO RECURSO EXTRAORDINÁRIO 638.115. DETERMINAÇÕES.
6.	No voto condutor da referida deliberação, o relator consignou que:
16. A propósito, não me parece demasiado assinalar que, no âmbito da administração federal, há muito a matéria se encontra pacificada, sendo raríssimos os casos de concessões irregulares. Na realidade, estas, quando ocorrem, via de regra envolvem órgãos do Poder Legislativo ou, mais frequentemente, do Poder Judiciário, onde tiveram origem, aliás, os questionamentos que ensejaram as duas manifestações desta Corte em consulta, acima citadas [Acórdão 3055/2009-TCU-Plenário, da relatoria do Ministro-Substituto Weder de Oliveira, e 1.424/2020-Plenário, da relatoria do Ministro Raimundo Carreiro].
 (...) 
19. Por fim, de passagem, observo que encaminhamento idêntico ao que ora apresento foi adotado em dois precedentes recentes deste Tribunal também envolvendo o TRF-4, órgão de origem da servidora tratada neste processo: Acórdão 3536/2022-TCU-Primeira Câmara, de minha relatoria, e Acórdão 4582/2022-TCU-Primeira Câmara, da relatoria do Ministro Jorge Oliveira.
7.	Quanto à possibilidade do cômputo, para fins de anuênios, do tempo de serviço prestado à Prefeitura Municipal de Porto Alegre, no período de 12/6/1987 a 14/5/1989, necessário verificar se atende aos requisitos previstos no Acórdão 44/2006-TCU-Plenário, proferido em sede de Consulta, in verbis:
ACORDAM os Ministros do Tribunal de Contas da União, reunidos em sessão Plenária, ante as razões expostas pelo Relator, em:
9.1. com base no art. 1º, inciso XVII, da Lei 8.443/92 c/c o art. 264 do RI/TCU, conhecer da presente consulta para responder ao consulente que:
9.1.1. o requisito a ser observado, na esfera federal, para o cômputo do tempo de serviço prestado na esfera estadual e/ou municipal, para fins de gratificação adicional por tempo de serviço, é que o serviço público efetivo tenha sido prestado sob a égide do Decreto 31.922/52, que regulamenta a concessão da gratificação adicional por tempo de serviço prevista nos arts. 145, item XI, e 146 da Lei 1.711/52, não sendo necessário que a averbação tenha sido feita durante a vigência da referida lei;
9.1.2. não há solução de continuidade entre o término da prestação do serviço na esfera estadual e/ou municipal e seu início na esfera federal, desde que o servidor tenha ingressado no serviço público federal ainda na vigência da Lei 1.711/52;
 (...) 
8.	Ante o exposto, este representante do Ministério Público junto ao Tribunal de Contas da União, em dissonância com a proposta da unidade técnica, opina pela ilegalidade e negativa de registro do ato em exame, e sugere a expedição de determinação à unidade jurisdicionada para que corrija o percentual de anuênios atribuídos à interessada, excluindo o período descontínuo de trabalho e o tempo de serviço prestado ao município de Porto Alegre, caso esse tempo não atenda aos requisitos especificados no citado Acórdão 44/2006-TCU-Plenário."
***
É o Relatório.

não há

Procurador Rodrigo Medeiros de Lima.

APOSENTADORIA. CONTAGEM DE PERÍODOS LABORAIS NÃO CONTÍNUOS E PRESTADOS À ADMINISTRAÇÃO MUNICIPAL PARA FINS DE ANUÊNIOS. POSSIBILIDADE NO CASO CONCRETO. PRECEDENTES. LEGALIDADE. CONCESSÃO DE REGISTRO. COMUNICAÇÕES.

APOSENTADORIA (APOS)

Unidade de Auditoria Especializada em Pessoal (AudPessoal).

Trata-se de ato de aposentadoria em favor de Marcia Regina Pessil Soares, no cargo de Técnico Judiciário, emitido pelo Tribunal Regional Federal da 4ª Região. 
2.	Conforme visto no Relatório, a Sefip não vislumbrou irregularidades no ato em tela e propôs, por conseguinte, considerá-lo legal e conceder-lhe o respectivo registro.
3.	Não obstante, o representante do Ministério Público de Contas opinou pela ilegalidade e negativa de registro do ato, apontando como irregular a consideração, para fins de anuênios, do período descontínuo de trabalho prestado na administração federal e do tempo de serviço prestado ao Município de Porto Alegre (RS) , conforme descrito no mapa de tempo de serviço constante do Sistema de Atos de Pessoal:
4.	Em que pese o entendimento esposado pelo Parquet, acolho as propostas da unidade técnica.
5.	Conforme destaquei nos votos que proferi e que conduziram os Acórdãos 2261/2023, 2252/2023, 2259/2023 e 2254/2023, todos da 2ª Câmara, a inovação jurisprudencial que passou a exigir vínculo funcional ininterrupto mesmo nos casos em que o servidor retornou ou ingressou no regime da Lei 8.112/1990 antes da revogação do direito ao adicional por tempo de serviço, firmou-se apenas com o Acórdão 1424/2020-TCU-Plenário, relator Ministro Benjamin Zymler. 
6.	Antes disso, as deliberações do Tribunal sobre a matéria não impunham a exigência específica de vínculos funcionais contínuos. Até então, nossa jurisprudência admitia essa possibilidade. E mesmo após o Acórdão 1424/2020-TCU-Plenário, sobrevieram deliberações alinhadas à exegese anterior, a exemplo dos Acórdão 11318/2020-TCU-Primeira Câmara, 10.418/2021, 1.766/2022 e 1.745/2023, da 2ª Câmara, todos no sentido de que: 
"É legal a manutenção de adicional por tempo de serviço, incorporado em razão do exercício de cargos anteriores, por servidor que ingressou no serviço público federal até 8/3/1999 (data limite para incorporação do benefício) , não havendo exigência de que os vínculos com a Administração Pública sejam contíguos."
7.	Dessarte, não vislumbro, no caso em concreto, irregularidade na utilização do tempo de serviço prestado à administração federal para fins de anuênios.
8.	Por semelhante modo, não verifico ilegalidade na utilização, para os mesmos fins, do tempo de serviço prestado à administração municipal, que se deu entre 12/06/1987 a 14/05/1989.
9.	Isso porquanto o ingresso da interessada no cargo do Tribunal Regional Federal da 4ª Região, órgão cadastrador do ato de aposentadoria ora em apreciação, ocorreu em 15/05/1989, portanto, sem interrupção entre o cargo municipal (cuja vacância datou de 14/05/1989) e o cargo federal, e antes da vigência da Lei 8.112/90.
10.	Inexistindo, pois, irregularidades no ato em tela, considero-o legal e concedo-lhe registro.
	Do exposto, VOTO por que seja aprovado o Acórdão que ora submeto a este Colegiado.    
TCU, Sala das Sessões, em 4 de abril de 2023.
ANTONIO ANASTASIA 
Relator